【裁判字號】    98,重訴,60
【裁判日期】    990719
【裁判案由】    返還房屋等
【裁判全文】
臺灣士林地方法院民事判決              98年度重訴字第60號
原      告  山圓建設股份有限公司
法定代理人  丁○○
原      告  丙○○○
            己○○
            戊○○
            庚○○
            乙○○
共 同訴 訟
代  理  人  凌見臣律師
被      告  濱湖特區B區管理委員會
法定代理人  陳寬仁
訴訟代理人  黃永琛律師
複  代理人  梁堯清律師
上列當事人間請求返還返停車位等事件，本院於民國99年7月5日言
詞辯論終結，判決如下：
    主  文
被告應將坐落台北縣汐止市○○段社后頂小段0000-0000 地號土
地上之7868建號（即門牌台北縣汐止市○○街55號等公共設施）
地下第三層房屋如附圖螢光色所示之陸拾壹個停車位，騰空返還
原告。
被告應給付原告新台幣壹佰捌拾壹萬壹仟柒佰元，暨自民國九十
七年十月十四日起至返還停車位之日止，按月給付原告萬零壹
佰玖拾伍元。
原告其餘之訴駁回。
訴訟費用由被告負擔三分之二，餘由原告負擔。
本判決第一項於原告以新臺幣伍佰零捌萬元為被告供擔保後得假
執行。但被告如以新臺幣壹仟伍佰貳拾伍萬元為原告預供擔保，
得免為假執行。
本判決第二項於原告以新台幣陸拾萬元為被告供擔保後得假執行
。但被告如以新台幣壹佰捌拾貳萬為原告供擔保得免為假執行。
原告其餘假執行之聲請駁回。
    事  實
 一、原告方面：
（一）聲明：
      1.被告應將坐落台北縣汐止市○○段社后頂小段0000-000
        0 地號上建號00000-000 （即門牌台北縣汐止市○○街
        55號之公共設施）地下第三層房屋如附圖螢光色所示之
        61個停車位，騰空返還原告。
      2.被告應給付原告新台幣（下同）1,414 萬7,000 元，暨
        自起訴狀繕本送達被告翌日起即97年10月14日起至返還
        停車位之日止，按月給付原告9 萬9,000 元。
      3.願供擔保請准宣告假執行。
（二）陳述：
      1.緣原告山圓建設股份有限公司（下稱山圓公司）係興建
        被告湖濱特區B 區社區（以下簡稱湖濱社區）之建商，
        原告丙○○○、己○○、陳進志、庚○○、乙○○等人
        則為湖濱社區所在土地之原地主，提供土地與原告山圓
        公司合建湖濱社區，並將各自取得湖濱社區之建物，出
        售予住戶。湖濱社區興建完成後由原告等人分別出售予
        各住戶時，並與各住戶約定有購買停車位之住戶始有停
        車位之專用權之分管協議，且購買停車位之住戶就公共
        設施之應有部分亦按比例增加持有。坐落台北縣汐止市
        ○○段社后頂小段0000-0000 地號土地上之7868建號即
        門牌號碼為台北縣汐止市○○街55號公共設施，係湖濱
        社區之公共設施，面積為7,061.21平方公尺，其範圍包
        括地上一層及地下一、二、三層。其中地下一、二、三
        層均規劃有停車位。原告等於銷售湖濱社區之房屋期間
        除將上開公共設施中之地下一層及二層之停車位出售住
        戶外，地下三層規劃62停車位之除附圖標號第14號之停
        車位外（以下將除附圖編號14之停車外之61停車位簡稱
        系爭停車位），均未隨建物之專有部分出售予住戶，仍
        為原告等人（原告等人仍為湖濱社區之區分所有權人）
        保留專用權，原告山圓公司尚持有該系爭7868建號之應
        有部分為875/10000 、丙○○○為35875/0000000 、己○○為36375/0000000 、戊○○為35075/0000000 、庚○○為715/10000 、乙○○為35775/0000000 ，其餘區
        分所有權人之應有部分為7/10000 至83/10000之間。
      2.嗣系爭建號7868號之地下第三層公共設施之停車位由附
        圖所示之竣工圖之62個停車位，改劃為67個停車位，其
        中除編號14號之停車位出售住戶外，其餘66個停車位因
        並未出售而未約定由買受之住戶專用，故仍屬原告專用
        。但被告卻未經原告之同意占用上開停車位，管理出租
        予住戶，並向住戶收取每月1500元之管理費。
      3.系爭建號7868號地下三樓如附圖螢光色所示之停車位，
        業經原告與購買湖濱社區之住戶約定，購買停車位之住
        戶始得使用其所購之使用特定停車位。亦即湖濱社區之
        各區分所有權人間就設置於共有之公共設施上之停車位
        已訂有共有專用之協議分管契約，為區分所有權人之住
        戶僅得就分管之特定停車位占有使用，原告仍有未出售
        停車位之專用權。被告未經原告同意，除原始竣工圖編
        號14號之停車位以外，擅自占用其餘61個系爭車位，各
        停車位按月收取1,500 元之管理費後出租予第三人使用
        ，被告顯然無權占用上開停車位。
      4.且被告將系爭車位出租，每月受有租金利益即為9 萬9,
        000 元（1500x66=91,500）。原告發見前揭情事，分別
        於民國85年9 月24日、87年12月24日、97年4 月7 日分
        別發函通知被告，被告均置之不理，故被告無權占用系
        爭車位期間自85年9 月24日起至起訴日止共11年又11個
        月，使原告受有所有權及相當於租金之不當得利之損害
        共計1,414 萬7,000 元（計算式為：99,000x12x11+
        99,000x11=14,147,000）。
      5.綜上所述，被告無權占用原告有專用權之停車位，並使
        原告受有相當於租金之損害，爰依民法第767 條及分管
        協議之法律關係求被告返還系爭車位予原告，並依民法
        第179 條、第184 條規定，請求被告給付11年又11個月
        相當於租金之損害金共1,414 萬7000元，即自等語。
（三）證據：提出台北縣汐止市○○段社后頂小段建號7659、78
      10、7850、7674、7774、7805、7868建物謄本、85年9 月
      24日存證信函、87年12月24日律師函、97年4 月7 日存證
      信函、系爭建物之竣工圖各乙份、分管協議書129 份（以
      上皆為影本）。
二、被告方面：
（一）聲明：
      1.原告之訴及假執行之聲請均駁回。
      2.如受不利判決，願供擔保免請求為假執行。
（二）陳述：
      1.被告為管理委員會，並非經登記之法人，非實體法上之
        權利義務主體，自非侵權行為之賠償義務人，原告起訴
        逕以管理委員會為被告，程序上即有違誤。又原告主張
        之停車位縱遭人占用而有侵權行為或不當得利之問題，
        被告並非占有人或侵權行為人，原告向被告提起訴訟實
        體法上亦有違誤。
      2.本件原告主張就系爭停車位有分管協議存在，依據民事
        訴訟法第277 條規定，自應就分管協議之事實負舉證之
        責。又共有物之分分管契約必須徵得全體共有人之同意
        始生效力。湖濱社區共有238 位區分所有權人，惟原告
        僅提出129 份分管協議書。如原告確與全體之區分所有
        權人達成協議，理應持有全部之分管協議書，但原告僅
        提出部分分管協議書，至多可證名與部分共有人達成協
        議，並未盡舉證之責。且經核對分管協議書其中第11、
        77、79、107、126、128頁均未註明戶別，所簽之姓名
        均非目前住戶，無法確認是否為真正。僅其中B1/08 、
        B2/07 、B2/09 、C1/13 、D7/09 、D3/05 、D3/11 、
        D8/08 、D8/09 、B3/05 、D10/09共11為住戶確認為親
        簽或由代理人所簽。故原告所提分管協議書不足以證明
        系爭地下第三層停車位業經全體區分所有權人同意由原
        告等人分管，原告依分管協議而為本件請求，自無理由
        。
      3.相當於租金之不當得利之消滅時效為五年，原告請求11
        年又11個月之相當於租金不當得利部分，於超過五年部
        分，其請求權應已罹於時效，原告之請求於法未合。且
        原告以每停車位每月1500元計算相當於租金之不當得利
        ，合計每月高達9 萬9,000 元，亦違反土地法第97條規
        定之上限，亦非適法等語資為抗辯。
     理   由
壹、程序部分：
一、按訴狀送達後，原告不得將原訴變更或追加他訴，但擴張或
    減縮應受判決事項之聲明者，不在此限。民事訴訟法第255
    條第1 項第3 款定有明文。本件原告原起訴請求被告應將坐
    落台北縣汐止市○○段社后頂小段86-18 地號土地上之建號
    7868（即門牌台北縣汐止市○○街55號公共設施）地下第三
    層房屋之停車位依台北縣汐止地政事務所98年8 月24日以北
    縣汐地測字第0980011638號函檢送之土地複丈成果圖示之編
    號為1 、3 至20、54至67號等33個車位，騰空返還原告山圓
    建設股份有限公司; 編號為47至50號等4 個車位騰空返還原
    告丙○○○；編號為41、42、51、52、53號等5 個車位騰空
    返還原告己○○；編號為43至46號等4 個車位騰空返還原告
    戊○○；編號為25至40號等16個車位騰空返還原告庚○○；
    編號為21至24號等4 個車位騰空返還原告乙○○。嗣後變更
    為請求被告將如本判決附圖螢光色所示之停車位返還原告，
    核屬減縮應受判決事項之聲明，揆諸前開規定，應予准許。
二、依公寓大廈管理條例第3條第9款規定，管委會係由區分所有
    權人選任住戶若干人為管理委員所設立之組織，旨在執行「
    區分所有權人會議決議事項」及「公寓大廈管理維護事務」
    ，於完成社團法人登記前，僅屬非法人團體，固無實體法上
    完全之權利能力。然現今社會生活中，以管理委員會之名義
    為交易者比比皆是。於民事訴訟法已有第40第3 項：「非法
    人之團體，設有代表人或管理人者，有當事人能力」規定之
    外，公寓大廈管理條例更於第38條第1 項明文規定：「管理
    委員會有當事人能力」，明文承認管委會具有成為訴訟上當
    事人之資格，得以其名義起訴或被訴，就與其執行職務相關
    之民事紛爭享有訴訟實施權，故管委會倘基於規約約定或區
    分所有權人會議決議所為職務之執行致他人於損害，而應由
    區分所有權人負賠償責任時，其本身縱非侵權行為責任之權
    利義務歸屬主體，亦應認被害人得基於程序選擇權，並依上
    開同條例第38條第1 項規定及訴訟擔當法理，選擇非以區分
    所有權人而以管理委員會為被告起訴請求，俾迅速而簡易確
    定私權並實現私權，避免當事人勞力、時間、費用及有限司
    法資源之不必要耗費，最高法院98年度臺上字第790 號判決
    可資參照。本件系爭停車位目前係由被告管理中，並由被告
    依據登記順序交付住戶使用，並收取管理費，原告對被告提
    起本件訴訟，應符合迅速明確而簡易確定私權之訴訟上利益
    ，依據前揭說明，原告對被告提起本件訴訟，與法尚無不合
    。被告抗辯其就本件之訴訟欠缺當事人適格之要件云云，應
    非可採。
三、被告濱湖特區B 區管理委員會法定代理人原為甲○，嗣於本
    院審理期間變更為陳寬仁，有臺北縣政府99年6 月8 日北縣
    汐民字第0990016611號函在卷可稽（見本院卷2 第84頁），
    被告聲明承受訴訟，經核尚無不合，應予准許。
貳、實體部分
一、本件兩造不爭執事項：
（一）台北縣汐止市○○段社后頂小段7868號建號之登記謄本上
      登記該建物為14層樓之第一層、地下一層、地下二層、地
      下三層，係門牌號碼台北縣汐止市○○街55號之公共設施
      。
（二）地下一層、地下二層及地下三層均規劃有停車位，地下一
      層及地下二層之停車位已由建商或與建商合建之地主出售
      住戶。
（三）原告圓山公司持有係爭7868建號建物之應有部分為875/10
      000、丙○○○為35875/0000000、己○○為36375/000000
      0、戊○○為35075/0000000、庚○○為 715/10000、乙○○為35775/ 0000000，其餘區分所有權人之應有部分為7/
      10000至83/10000之間。
（四）濱湖特區B區共239戶。
（五）依據竣工圖係爭地下三樓規劃62個停車位，但目前劃有67
      個停車位，其中依竣工圖編號為14號之停車位已由出售第
      三人，其餘66個停車位由濱湖特區B區 管理委員會管理。
      上開停車住戶向管理委員會申請登記後，每月繳納1,500
      之管理費後，得使用停車位。
二、本件之爭點
（1）原告山圓公司是否就系爭地下三樓與全體區分所有權人成
     立分管契約？
（2）被告如確實無權占用系爭停車位，所獲之不當得利為何？
三、法院之判斷
（一）證明應證事實之證據資料，並不以可直接單獨證明之直接
      證據為限，凡先綜合其他情狀，證明某事實，再由某事實
      為推理的證明應證事實，該證明某事實之間接證據，亦包
      括在內，最高法院91年度臺上字第2578號著有判決可參。
      又按區分所有建物，依土地登記規則第81條第1 款：「同
      一建物所屬各種共用部分，除法令另有規定外，應依各區
      分所有權人使用情形，分別合併，另編建號，單獨登記為
      各相關區分所有權人共有。但部分區分所有權人不需使用
      該共用部分者，得予除外。」之規定可知，公寓大廈之停
      車位與其他公共設施併同登記為一建號，由區分所有權人
      全體共有，如購買車位者取得較多之應有部分，自得對該
      特定之車位享有專用權。準此，公寓大廈區分所有建物之
      買賣，若已由建商或起造人與各承購戶定明停車位之使用
      權者及其範圍者，當可解釋為係一種共有物之分管契約，
      具有拘束各該分管契約當事人之效力，最高法院96年度臺
      上字第1152號亦著有判決可參判決。原告主張就系爭建物
      與區分所有建物各承購戶訂有分管契約，就系爭地下三層
      停車位之使用權屬於原告所有等語，惟為被告所否認。經
      查：
      1.被告不爭執系爭建號7868號地下一層及地下二層之停車
        位，係有購買停車位之住戶始能使用其所購之特定停車
        位，地下第三層停車位除編號第14號停車位由住戶購買
        使用外，其餘停車位並無住戶購買等情，復以本件系爭
        地下三層系爭車位，本院依職權委託鑑定，系爭車位每
        位單價為25萬元，亦有中華不動產估價師事務所鑑價報
        告書等資料附卷足憑（見本院卷第8 頁至第12頁）。是
        系爭建號7868號建物地下一層、地下二層及地下三層分
        別設有停車位，地下一層及地下二層之停車位被告既不
        爭執有向原告等購買停車位之住戶始能使用，復以系爭
        建號地下三層之停車位一位之價格為25萬元，原告當無
        僅就地下一層及地下二層之停車位與住戶成立分管契約
        ，而獨漏地下三層不與住戶成立分管契約之理。而目前
        一般公寓大廈之交易，停車位通常位於地下室之共有部
        分，但就停車位買賣亦為建商獲利之重要來源，故建商
        無不與購屋者約定停車位之專用權。又原告提出129 份
        分管協議，其中11份被告並不爭執其確實為現住戶所簽
        具或授權他人簽名。故原告確實曾經與購屋者協議成立
        分管契約，且原告興建社區房屋銷售，應不至於厚此薄
        彼，僅使一部份購屋者簽具分管協議。準此，原告主張
        其等於湖濱社區興建完成後，與購屋者就社區共有之地
        下室之停車位成立分管協議，應為可採。
      2.被告雖抗辯，如原告等與住戶就系爭建號7868號地下室
        之停車位有成立分管協議，應提出全部區分所有權人23
        9 份之分管協議，且僅11份可確認為住戶親簽或授權他
        人代簽云云。惟湖濱社區之建物並未全部出售，尚有部
        分房屋為原告所有，此有建物謄本在卷可參。因此，自
        不可能有239 份之分管協議。而該分管協，議訂立迄今
        歷時久遠，協議書如有滅失，不無可能，不能僅以無法
        提出全體共有人之分管協議書即遽然認定無此分管協議
        之存在。另湖濱社區第一次登記時間為83年11月30日，
        迄今已超過15年，住戶亦多有更迭，原告所提之分管契
        約中之住戶與目前住戶不同，亦非即可認定該分管契約
        為虛偽。
      3.又系爭建號7868號地下第三層停車位價值高達1525萬元
        （250000X61 ＝00000000），原告並無不出售卻交由被
        告管理使用之理，且原告等就系爭7868號建物之應有部
        分如上所述，亦均高於一般住戶，如該層地下室為全部
        區分所有權人共有共用，無專用之約定，各共有人亦不
        至於有如此差距之應有部分，其應有部分應相當平均，
        差距不大。此外，系爭建號7868號地下第三層之停車位
        除編號第14號出售於住戶供住戶使用外，其餘停車位均
        未有住戶購買使用等情，亦為被告所不爭執。益徵，系
        爭建號7868號地下第三層之停車位，原告等應保留有專
        用權，以待與其等尚未出售之房屋一併出售或單獨出售
        予現住戶。是故，原告主張系爭建號7868號地下第三層
        如附圖螢光色所示之停車位，其等依據分管契約而有專
        用權等情，應為可採。
（二）按共有人就共有物分管之部分，有單獨之管理權，對於無
      權占有或侵奪共有物者，得為自己之利益，為回復共有物
      之請求，無民法第821 條但書規定之適用，最高法院91年
      臺上字第242 號判決意旨參照。故共有人就共有物有約定
      分管之情形，對於侵權之第三人就共有物之請求，並不須
      以共有人全體之利益為之，即於共有人間定有分管協議時
      ，共有人就共有物分管之部分，有單獨之管理權，其他共
      有人就該分管特定部份之權限，於分管協議存續期間內暫
      時停止，如該分管之特定部分所有權遭第三人侵害，分管
      該特定部分之共有人得請求僅返還予自己，而毋庸返還予
      全體共有人，無民法第821 條但書之適用。蓋倘依照未有
      分管協議之情況，就回復共有物之請求，僅得為共有人全
      體之利益為之，須就占用共有物之特定部分返還予全體共
      有人，不僅於實情不符，且有背於分管契約之本質，且該
      被占用之共有物特定部分先由被告交付全體共有人，再由
      全體共有人交付分管該特定部份之共有人，如此輾轉交付
      之繁瑣，未見實益。查本件原告為系爭7868建號之共有人
      ，業據原告提出建物謄本在卷可稽，故原告對於被告無權
      占用原告分管所得之停車位，依據民法第767 條第1 項前
      段規定及參酌上開最高法院判決要旨所示，對於無權占有
      之被告，得為自己之利益請求被告返還所占用之部分，於
      法自無不合。被告辯稱應依據民法第821 但書規定，請求
      返還系爭建號7868號建物全體共有人云云，顯有誤解。
（三）關於不當得利部分
      1.又無權占有他人土地可能獲得相當於租金之利益，此為
        社會通常之觀念，最高法院61年臺上字第1695號著有判
        例意可參。依前揭說明，被告無正當權源占有系爭停車
        位，即使原告受有相當於租金之損害，則原告請求被告
        給付相當於租金之不當得利，即屬有據。
      2.系爭停車位，每一停車位由被告向住戶收取1500元之管
        理費後，由被告交付住戶使用等情為被告所不爭執。被
        告雖每一停車位得收取管理費1500元，但被告仍須就該
        停車位為清潔、管理等支出，故該1500元之費用並非全
        為被告所得，原告主張依據1500元之標準計算被告所得
        之相當於租金之不當得利，尚非可採。而被告收取之管
        理費應扣除其成本後始為原告得利之部分。參酌依97年
        度財政部賦稅署營利事業各業所得額標準及同業利潤標
        準表表所示「停車場管理」（標準代號：5241-00 ）淨
        利率為33 %。故被告將系爭停車位出租予住戶所得之利
        益應為收入之33％，準此，每車位每月租金之收益應為
        495 元（1500 x33%=495 ）。故本院認被告就每一停車
        位獲得之相當租金之不當得利以每月495 元應為適當。
        被告無權占用61個停車，則每月相當於租金之不當得利
        應為3 萬0195元（495x61=30,195 ）。
      3.又按租金之請求權因五年間不行使而消滅，既為民法第
        126 條所明定。又無法律上之原因而獲得相當於租金之
        利益，致他人受損害時，如該他人之返還利益請求權已
        逾租金短期消滅時效之期間，對於相當於已罹消滅時效
        之租金之利益，不得依不當得利之法則，請求返還，此
        有最高法院49年臺上字第1730號判例、65年度第5 次民
        庭庭推總會決定參照。被告無權占用系爭停車位，其獲
        得使用、收益系爭停車位之利益，非有法律上之原因，
        係屬不當得利，因其所受利益之性質不能返還原形，自
        應返還價額，即相當於租金之數額，而依前開說明，原
        告得請求被告返還相當於租金之不當得利，其請求權時
        效期間應為5 年。準此，原告請求被告返還自92年10月
        14日起至97年10月14日（起訴狀繕本送達翌日）期間之
        不當得利181 萬1,700 元（計算式為：495x61x12x5=00
        00000 ），為有理由，應予准許。至原告請求被告返還
        85年9 月24日至92年10月13日期間之不當得利部分，因
        已罹於5 年之請求權消滅時效，不能准許。
四、綜上所述，原告依據民法第767 條之所有物返還請求權及分
    管協議之法律關係請求被告將如附圖螢光色所示之61個停車
    位，騰空返還原告。並請求被告應給付原告相當於不當得利
    之損害181 萬1,700 元，暨自起訴狀繕本送達被告翌日即97
    年10月14日起至返還停車位之日止，按月給付原告3 萬0195
    元，為有理由，應予准許，逾此範圍之請求，為無理由，應
    予駁回。
五、兩造均陳明願供擔保請准、免假執行宣告，就原告勝訴部份
    ，經核均無不合，爰分別酌定相當擔保金額准許之；至原告
    敗訴部分，其假執行之聲請，因訴之駁回而失所附麗，應並
    駁回。
六、本件事證已明，兩造其餘攻擊防禦方法及本院未經援用之證
    據，經審酌後，核與本件之結論，不生影響，爰不一一贅述
    ，附此敘明。
七、訴訟費用負擔之依據：民事訴訟法第79條、第85條第1項。
中    華    民    國    99    年    7     月    19    日
                  民事第一庭  法  官  黃珮禎
以上正本證明與原本無異。
如對本判決上訴，應於判決送達後20日內向本院提出上訴狀；若
委任律師提起上訴者，應一併繳納上訴審裁判費，否則本院得不
命補正逕行駁回上訴。
中    華    民    國    99    年    7     月    20    日
                              書記官  蔡東晏

司法院資訊處製作；財團法人民間司法改革基金會備份。
